【裁判字號】    97,訴,1821
【裁判日期】    980526
【裁判案由】    偽造有價證券等
【裁判全文】
臺灣臺北地方法院刑事判決              97年度訴字第1821號
公  訴  人  臺灣臺北地方法院檢察署檢察官
被      告  乙○○
選任辯護人  林正杰律師
上列被告因偽造有價證券等案件，經檢察官提起公訴（97年度偵
緝字第1396號），本院判決如下：
    主  文
乙○○共同意圖供行使之用，而偽造有價證券，處有期徒刑年
，偽造之「丁○○」印章壹枚；附表所示之本票上發票人偽造之
「丁○○」署押及發票人欄、全部簽名人蓋章欄偽造之「丁○○
」印文各壹枚；授權書之立授權書人即本票發票人欄、「附條件
買賣契約書」上之乙方（買受人）欄及對保欄、「動產擔保交易
附條件買賣設定登記申請書」上之債務人欄、「分期付款購車申
請書」上之申請人欄、「概括式同意書」上之立同意書人簽章欄
，偽造「丁○○」署押各壹枚；「授權書」上之立授權書人即本
票發票人欄，「附條件買賣契約書」上之乙方（買受人）欄、對
保欄及契約書正面上方空白處，「動產擔保交易附條件買賣設定
登記申請書」上之債務人欄，「分期付款購車申請書」上之申請
人欄，「概括式同意書」上之立同意書人簽章欄（枚），偽造
之「丁○○」印文共拾壹枚，均沒收。
    犯罪事實
一、乙○○係卜金斯電腦股份有限公司（下稱卜金斯，原址設於
    桃園縣觀音鄉金湖村後湖14之14號4樓）之負責人，以製作
    員工服務證明書為其附隨義務，係從事業務之人。緣卜金斯
    公司於民國85年12月間某日，遷址至臺北縣深坑鄉草地尾3
    巷33號4樓，地處偏遠，致員工黃玉華（已歿）因職務關係
    而有購車需求，以供上班使用，乙○○因而同意替黃玉華購
    車並支付車款之頭期款，因同時期乙○○及公司會計甲○○
    （另案判決確定）亦有意分別以分期付款方式購車，遂先由
    甲○○找其所識在七和實業股份有限公司（下稱七和公司）
    擔任業務員之朋友賴韻如（另案判決確定）到卜金斯公司洽
    談，於洽購車輛期間，七和公司曾對乙○○、甲○○及黃玉
    華進行徵信，惟三人均未通過七和公司之徵信，而黃玉華購
    車部分，則另以其妻為購車人再度送由七和公司徵信，竟仍
    未通過徵信，然黃玉華因業務需要急於購車，乙○○為使黃
    玉華得以順利購車，遂與黃玉華、甲○○、賴韻如共同意圖
    為自己不法所有之犯意聯絡，擬以不知情之賴韻如之妹丁○○為購車人，渠等復基於行使偽造私文書、業務上登載不實
    文書及意圖供行使之用而偽造有價證券之犯意聯絡，均明知
    未經丁○○同意或授權，丁○○亦從未在卜金斯公司上班並
    領取薪資，由甲○○製作內容不實之84年度各類所得扣繳暨
    免扣繳憑單（下稱扣繳憑單）1紙，內載「丁○○於84年間
    向卜金斯公司領得（新臺幣，下同）42萬元，扣除1萬440
    元稅金，實際領得淨額40萬9560元」，另由乙○○製作內載
    「丁○○自82年10月5日起在卜金斯公司擔任會計」之不實
    內容之服務證明書1紙，在卜金斯公司交由賴韻如帶回，嗣
    甲○○另傳真連帶保證人資料及不動產資料予賴韻如，以利
    賴韻如先將相關資料填載於分期付款購車申請書（申請人欄
    尚未簽名及蓋章），併同前開扣繳憑單及服務證明書傳真回
    七和公司，以供七和公司法務室之分期付款審核專員林偉民
    進行徵信，使林偉民審閱上開內容不實之丁○○84年度扣繳
    憑單、服務證明書等相關資力證明後，誤認係丁○○欲購買
    汽車，且確有付款能力，致林偉民陷於錯誤而予以核准，後
    因以丁○○為購車人之上開資料經徵信通過，即由不知情之
    七和公司貸款部人員先將附條件買賣契約書第1頁資料、本
    票之新臺幣欄內之大寫金額（即66萬9600元）、發票日期（
    即85年12月19日）、住址欄等資料、本票反面之授權書上日
    期85年12月19日、「附條件買賣」字樣及住址欄等資料、動
    產擔保交易附條件買賣設定登記申請書第1頁資料填妥後，
    轉由賴韻如將上開本票（含授權書）、附條件買賣契約書、
    動產擔保交易附條件買賣設定登記申請書、分期付款購車申
    請書、概括式同意書各1紙併同丁○○之國民身分證影本，
    在卜金斯公司交予甲○○。甲○○乃將上開本票（含授權書
    ）、附條件買賣契約書、動產擔保交易附條件買賣設定登記
    申請書、分期付款購車申請書、概括式同意書交予乙○○過
    目，並推由甲○○在卜金斯公司，於「本票」之發票人欄、
    「授權書」上之立授權書人即本票發票人欄、「附條件買賣
    契約書」上之乙方（買受人）欄及對保欄、「動產擔保交易
    附條件買賣設定登記申請書」上之債務人欄、「分期付款購
    車申請書」上之申請人欄、「概括式同意書」上之立同意書
    人簽章欄，一次各偽造「丁○○」署押1枚，再由甲○○持
    事前經乙○○囑咐至卜金斯公司對面某刻印店，委請不知情
    之成年刻印者代為偽刻之「丁○○」印章1枚蓋用於「本票
    」之發票人欄及全部簽名人蓋章欄，「授權書」上之立授權
    書人即本票發票人欄，「附條件買賣契約書」上之乙方（買
    受人）欄、對保欄及契約書正面上方空白處，「動產擔保交
    易附條件買賣設定登記申請書」上之債務人欄，「分期付款
    購車申請書」上之申請人欄，「概括式同意書」上之立同意
    書人簽章欄（3枚），而偽造「丁○○」印文共11枚，進而
    偽造丁○○與李鳳鑾、乙○○為共同發票人名義之如附表所
    示面額為66萬9600元之具有有價證券性質之本票1紙，及丁○○為立授權書人由其簽發本票交予七和公司作為擔保品之
    授權書、丁○○為買受人與李鳳鑾、乙○○為連帶保證人之
    附條件買賣契約書、丁○○為債務人、申請人之動產擔保交
    易附條件買賣設定登記申請書、分期付款購車申請書、丁○○同意其往來機構及財團法人金融聯合徵信中心依其營業登
    記項目或章程所定業務需要等特定目的得蒐集、電腦處理及
    利用其個人資料之概括式同意書。其後，甲○○則將上述本
    票、附條件買賣契約書、動產擔保交易附條件買賣設定登記
    申請書、分期付款購車申請書、概括式同意書等交由賴韻如
    提出向不知情之七和公司人員行使，黃玉華、甲○○、乙○○、賴韻如遂得以丁○○之名義購得車牌號碼CO-1321號自
    用小客車1部（下稱系爭車輛），供黃玉華使用，足生損害
    於丁○○及七和公司。
二、案經臺灣高等法院檢察署檢察官簽分由臺灣臺北地方法院檢
    察署檢察官偵查起訴。
    理  由
壹、程序方面按被告以外之人於審判外之言詞或書面陳述，除法
    律另有規定者外，不得作為證據，刑事訴訟法第159條第1項
    定有明文。本件證人丁○○於前案偵查中、臺灣高等法院90
    年上更一字第270號審理中所製作之筆錄、證人甲○○於前
    案臺灣板橋地方法院87年訴字第588號、臺灣高等法院90年
    上更一字第270號、95年上更二字第40號審理中所製作之筆
    錄、證人賴韻如於前案偵查中、臺灣板橋地方法院87年訴字
    第588號、臺灣高等法院90年上更一字第270號審理中所製作
    之筆錄，為被告以外之人於審判外之言詞陳述，被告及辯護
    人於本院準備程序中對此部分供述證據聲明異議，查上開證
    人分別於前案偵查中，向檢察官所為之陳述，於當時訊問筆
    錄之製作過程，並無何顯不可信之外在情況，依刑事訴訟法
    第159 條之1第2項，應有證據能力；而上開證人於前案審理
    中，分別向法官所為之陳述，依同法第159條之1第1項，亦
    有證據能力。
貳、實體方面
一、訊據被告乙○○矢口否認有何偽造有價證券等犯行，辯稱：
    伊未與賴韻如、黃玉華、甲○○有犯意聯絡，85年12月間伊
    欲購買貨車供公司載貨之用，而委由會計甲○○負責購車事
    宜，適因甲○○及黃玉華皆欲各購買小客車自用，始統籌由
    甲○○尋找車商及處理購車事宜，伊確實於85年12月至86年
    1月間以自己名義購買得利卡車號K5-8047號自用小客貨車，
    而與本案車號CO-1321號自小客車係於85年12月間同時期購
    買，甲○○有無於伊簽署K5-8047自用小客貨車購車文件時
    ，夾帶另兩輛自小客車文件，矇混一併要求伊簽署，或私下
    謀議偽造文書等犯行，伊當時未能分辨及知悉，且亦無誘因
    使伊願甘冒違法風險與甲○○及黃玉華有犯意聯絡，再者，
    伊也未指示甲○○偽刻丁○○印章，亦未要求甲○○偽造85
    年12月19日之購車本票及授權書、附條件買賣契約書、動產
    擔保交易附條件買賣設定登記申請書、分期付款購車申請書
    、概括式同意書等文件，伊更未偽造內容為丁○○自82年10
    月5日起於卜金斯公司擔任會計之服務證明書，伊雖曾於該
    服務證明書上簽名，但主觀上並不知該服務證明書日後之用
    途，伊記得伊只有簽購買貨車的資料，伊簽署的文件好像有
    購買貨車的本票、保人等等，實際的資料伊忘記了云云，經
    查：
（一）本件被告乙○○與前案被告賴韻如、黃玉華、甲○○未經
      丁○○同意或授權，即佯以丁○○為系爭車輛之購車人及
      本票發票人，並偽造其印章、署押，蓋用在前開私文書及
      有價證券，連同內容不實之扣繳憑單及服務證明書，持之
      向七和公司行使等情，業據證人丁○○於前案偵查中及審
      理中均證稱：伊沒有簽本票及附條件買賣契約書，也沒有
      看過這些文件，更從來沒有擔任過他人買賣契約的保證人
      ，85年底賴韻如只有向伊借身分證，並沒有說明原因，賴
      韻如沒有說過客戶買車不符附條件買賣的條件，所以要用
      伊名義買車，伊一直到收到稅單通知才知道賴韻如以伊身
      分證替客戶買車，伊也沒見過卜金斯公司服務證明書及扣
      繳憑單，也沒看過七和公司的買賣購車資料，伊確定沒有
      收到扣繳憑單的正本，也沒有在卜金斯公司上班等語明確
      （板橋地方法院檢察署95年偵字第28628號第39頁、板橋
      地方法院87訴字第588號第39至40頁、臺灣高等法院90年
      上更一字第270號卷第273頁、第278頁、第283頁），另據
      證人賴韻如於前案偵查、審理中證稱：因為朋友關係甲○○知道伊在汽車代理商工作，就找伊到他們公司洽談，當
      時乙○○、丙○○、黃玉華、甲○○都在場，伊都有見過
      ，期間伊公司有對乙○○、甲○○、黃玉華徵信，但都沒
      有通過徵信，當時甲○○請伊找朋友或家人來貸款買車，
      並向伊保證會付錢，並由黃玉華開一張50萬元本票給伊，
      後來伊才提議用伊妹妹（即丁○○）的名義，丁○○的資
      料是伊提供給甲○○、黃玉華簽附條件買賣契約書、本票
      （含授權書），因為甲○○、黃玉華要以附條件買賣方式
      購買自用小客車，但條件不合，而伊在七和公司當銷售員
      ，就由伊提供丁○○的資料給他們充當人頭為買受人，而
      連帶保證人部分則由他們自己去找，伊沒有簽丁○○的名
      字，也沒有交丁○○的印章給他們，他們說印章他們會處
      理，附條件買賣契約書前資料是法務寫的，本票金額、日
      期已由公司貸款部人員寫好，伊再交給甲○○，後來甲○○將本票及附條件買賣契約交到伊手上時均已填寫好了，
      是甲○○、黃玉華他們簽的，章也是他們刻的等語，（板
      橋地方法院檢察署86年偵字第20022號第16至17頁、高等
      法院87年上訴字第4531號第34、37、38頁、90年上更一字
      第270號第41、46頁、第142頁），核與證人甲○○於前案
      審理中證述：當初伊知道以黃玉華名字通不過，所以以黃
      玉華之妻名義來辦，但伊不知道為何未通過，賴韻如說了
      以她妹妹名義來辦，但丁○○從未出面等語相符（87年上
      訴字第4531號第38頁、90年上更一字第270號第141頁），
      並有如附表所示之本票（含授權書）、附條件買賣契約書
      、動產擔保交易附條件買賣設定登記申請書、分期付款購
      車申請書、概括式同意書各1紙在卷可稽，又前案更一審
      法院囑託法務部調查局就本案附表所示本票及85年12月19
      日七和公司與丁○○，李鳳鑾、乙○○間之附條件買賣契
      約書，票號AQ0000000號之安泰商業銀行松江分行支票，
      賴韻如當庭書寫字跡、報價單，黃玉華當庭書寫字跡、房
      屋租賃契約書、信封，甲○○當庭書寫字跡、筆記本，乙○○當庭書寫字跡，七和公司提供資料之民事聲請本票裁
      定狀等進行筆跡鑑定結果，「其中本票、附條件買賣契約
      書上之『丁○○』簽名與被告甲○○當庭書寫字跡乙紙、
      筆記本四本等字跡比劃特徵相似，研判很可能出於同一人
      手筆」，該鑑定結果同時認定「1.附條件買賣契約書上『
      對保人』欄內之『賴韻如』簽名與賴韻如當庭書寫字跡、
      報價單字跡筆劃特徵相符；2.本票上『新台幣』欄內之金
      額大寫及『住址』欄內之字跡與七和公司民事聲請本票裁
      定狀上字跡筆劃特徵相符。其餘字跡受限於提供參對樣本
      字跡之品質與數量，歉難鑑定異同」，此有該局90年12月
      18 日（92）陸（二）字第90079532號鑑定通知書附更一
      審卷可稽，而本件除本票及附條件買賣契約書外，其餘本
      票反面之授權書、動產擔保交易附條件買賣設定登記申請
      書、分期付款購車申請書、概括式同意書上「丁○○」之
      署押與上開本票及附條件買賣契約書上「丁○○」之署押
      ，以肉眼判別，二者運筆之力道、書寫之習性，如出一轍
      ，堪認如附表所示之本票（含授權書）、附條件買賣契約
      書、動產擔保交易附條件買賣設定登記申請書、分期付款
      購車申請書、概括式同意書上之「丁○○」署押均係甲○○所偽造，足認丁○○確實未曾於上開購車文件上簽名及
      蓋章，更未曾同意或授權甲○○等人得以其名義於上開購
      車文件簽名及蓋章等情屬實；證人丁○○事後改稱其姐即
      賴韻如以其名義購車，事先曾徵得其同意云云，與其前開
      所證內容並不相符，然由賴韻如自行填寫之分期付款購車
      申請書觀之，其上所留購車人丁○○聯絡電話，竟與本件
      被告即連帶保證人乙○○之聯絡電話同為卜金斯公司之電
      話，且黃玉華於購車前預立交付予賴韻如50萬元本票之事
      ，亦不為丁○○所知悉，更未由賴韻如轉交予丁○○作為
      擔保，此業據證人丁○○於前案更一審法院審理中證述甚
      詳（90年上更一字第270號第45頁），顯見丁○○確實事
      前未曾知悉本案之購車經過，而賴韻如以丁○○名義購車
      ，應屬事先未得丁○○之同意無訛，從而丁○○事後改稱
      曾事前同意賴韻如以其名義購車之詞，顯係為迴護前案被
      告賴韻如，不足採信。
（二）又丁○○自77年8月17日起即以瑞商遠東公證股份有限公
      司臺灣分公司員工之身分加入勞工保險，83年8月2日從漢
      旌視聽歌唱企業股份有限公司離職，86年8月6日始再至華
      隆娛樂機器股份有限公司任職，84年度申報綜合所得稅時
      ，丁○○之薪資所得僅申報其於全天下視聽歌城任職之所
      得3萬5000元及香港商永久產品股份有限公司臺灣分公司
      所得437元，並未申報該筆卜金斯公司42萬元之薪資所得
      ，此亦有勞工保險卡影本、各類所得扣繳暨免扣繳媒體申
      報資料、各類所得扣繳暨免扣繳憑單等附卷可查，復有證
      人賴韻如於前案更一審法院審理中證稱：以丁○○名義購
      車當時，她在蒙古王朝擔任領班，離開後也大部分在餐飲
      業界上班，並沒有在乙○○的公司上班，當時是因為甲○○說要用公司的名義買車，所以要將丁○○列為在卜金斯
      公司的會計，後來甲○○就在他們公司交給伊扣繳憑單跟
      服務證明書等語（90年上更一字第270號第272至284頁）
      及證人丙○○於本院審理中到庭證稱：丁○○根本就沒有
      在伊等公司上過班等語（本院卷第76頁），亦為本件被告
      乙○○所不爭執，堪信丁○○確實未曾任職於卜金斯公司
      並領取薪資，是卷附之丁○○84年度各類所得扣繳暨免扣
      繳憑單、丁○○服務證明書各1紙，均屬內容不實之文書
      ，自堪認定。
（三）本件被告乙○○願為黃玉華購買系爭車輛作保並付車款之
      頭期款，又請甲○○刻乙○○、乙○○之弟、丁○○、李
      鳳鑾及黃玉華等人之印章，且於職務上製作內容不實之服
      務證明書，甲○○並有將上開購車資料交予乙○○等情，
      業據證人甲○○迭次於前案審理中證稱：當時因公司擴大
      營業搬遷至深坑，因路遠，老闆乙○○說可以以自己名義
      買車，頭期款公司先幫伊等付，乙○○有同意要幫黃玉華
      作保，公司大小章也是乙○○交出來的，伊有將本票、附
      條件買賣契約書、動產擔保交易附條件買賣設定登記申請
      書、分期付款購車申請書、概括式同意書交予乙○○過目
      ，這些購車的資料都是乙○○知道的，伊有代刻印章，但
      印章是由公司叫伊去刻的，就是丙○○、乙○○、還有一
      位伊不認識的人，伊當時刻乙○○、乙○○之弟、丁○○
      、李鳳鑾及黃玉華的印章總共5個等語（87年訴字第588
      號第31頁、87年上訴字第4531號第85頁、90年上更一字第
      270號第279頁、95年上更二字第40號第238、239、240頁
      ），核與證人黃玉華於前案歷次審理中之證述：伊有向七
      和公司買系爭車輛，不過那是公司買給伊開的，因為伊在
      做業務有工作上的需要，本票、買賣契約書是交乙○○處
      理的，當初公司說要買車，是由甲○○與汽車公司談，都
      是在卜金斯公司接洽，伊沒有簽購車的本票及附條件買賣
      契約書，至於何人做連帶保證人伊只知道公司有找保人，
      甲○○去刻印章，是老闆交代她的等語相符（板橋地方法
      院檢察署86年偵字第20022號第61頁、87訴字第588號第60
      頁、90年上更一字第270號第79頁），且本件被告乙○○
      於前案歷次審理中亦坦稱：因黃玉華、甲○○是公司員工
      ，伊有幫二人作保，當時是因公司遷移較偏遠處，有買車
      需要，公司可以幫他們買車，公司付頭期款，其他分期款
      由他們自己付，伊有見過系爭本票及附條件契約書、該本
      票及契約書是甲○○拿給伊看的，伊看完就交給甲○○，
      有叫甲○○去刻伊的印章，而丁○○服務證明書上乙○○
      的簽名是伊簽的，小章是伊在保管，大章是丙○○在保管
      等語（87訴字第588號第87頁以下、第105頁、第114至115
      頁、90年上更一字第270號第42頁、第270頁、板橋地方法
      院檢察署96年偵緝字第1870號第16頁），及證人丙○○於
      本院審理中亦證稱：被告乙○○是負責財務，伊是負責業
      務、技術，但是伊等公司還有專門負責業務的人員黃玉華
      等語，綜上，足認黃玉華當時確實因工作性質，需對外負
      責處理業務，而有購車以利工作之必要，又因黃玉華此項
      購車需求係緣自工作內容所生，而購入之車輛亦將用於工
      作所需，則被告乙○○就黃玉華為供上班之用而購買之系
      爭車輛，自當願為其作保並支付頭期款，而衡情，被告乙○○於黃玉華購車當時，身為卜金斯公司之負責人，既願
      擔任連帶保證人，又願支付購買車輛之頭期款，即便上開
      購車資料係委由甲○○經手接洽，甲○○自亦會將上開購
      車文件交由被告乙○○過目，況被告乙○○如真未參與黃
      玉華系爭購車之事，則甲○○何須將上開購車文件交予乙○○過目？又被告乙○○既願付保證責任及頭期款，自應
      對於系爭車輛之購車文件有所關心，是於甲○○交付購車
      文件予被告乙○○過目時，當不可能僅交付完全空白之購
      車資料，而使被告乙○○無以得悉購車之情況，從而甲○○交付本件購車文件予乙○○過目時，其上應已載有購車
      人為丁○○之字樣，況依證人賴韻如於前案審理中所稱：
      附條件買賣契約書前資料是法務寫的等語（87年上訴字第
      4531號第37頁），更可推知當賴韻如將購車文件轉交予甲○○處理時，其上已經由七和公司人員明確記載購車人為
      丁○○，則由甲○○再將上開購車資料交予被告乙○○過
      目時，被告乙○○亦能輕易由其上記載得知系爭車輛係以
      丁○○名義購車，而被告乙○○於不認識丁○○之情況下
      ，仍願成為購買系爭車輛之連帶保證人並支付頭期款，顯
      見被告乙○○應知悉系爭車輛係冒用丁○○之名為黃玉華
      購入等情無訛，否則被告乙○○何以在明知丁○○並非卜
      金斯公司員工的情況下，卻又於內容不實之丁○○服務證
      明書上簽名並蓋用公司章，而配合出具內容不實之服務證
      明書以利購車？又參諸前揭賴韻如於前案審理中所述：購
      車期間公司有對乙○○、黃玉華、甲○○徵信，但三人均
      未通過徵信等情，可知被告乙○○除知悉自己未通過七和
      公司之徵信過程外，亦應知悉當時欲一同購車之黃玉華徵
      信結果亦未通過，而此於日後被告乙○○明知甲○○所交
      付購車文件上之購車人為丁○○時，卻仍同意作保，亦於
      現實上支付該車之頭期款，益徵被告乙○○確實知悉前案
      被告等人係冒丁○○名義而購車之事，而顯有偽造購車文
      件等私文書及有價證券之犯意聯絡，而參與犯行之行為分
      擔，是被告乙○○辯稱雖有於服務證明書簽名，但主觀上
      不知該服務證明書日後之用途云云，顯係臨訟卸責之詞，
      當無足採信。
（四）又被告辯稱甲○○有無於伊簽署K5-8047自用小客貨車購
      車文件時，夾帶另兩輛自小客車文件，矇混一併要求伊簽
      署，或私下謀議偽造文書等犯行，伊當時未能分辨及知悉
      云云，經查證人賴韻如於前案審理中證稱：七和公司是賣
      2部車，甲○○是買一臺MARCH，黃玉華是買CO-1321一部
      ，乙○○的車子並不是七和公司的，乙○○的車子是伊介
      紹給三菱的代理商業務員，乙○○直接向三菱汽車的業務
      員買的等語（87年上訴字第4531號第34頁、90年上更一字
      第270號第374頁），而證人甲○○亦證稱：賴韻如說乙○○的車子是三菱汽車，但業務員都是一個來一個走等語（
      90年上更一字第375頁），可知當時被告乙○○購買自用
      小客貨車時，確實有與非賴韻如之其他業務員進行接洽，
      且如賴韻如前揭所述，七和公司曾對被告乙○○進行徵信
      ，而被告乙○○並未通過徵信，則被告乙○○當無可能再
      直接自七和公司購入車牌號碼K5 -8047號之自用小客貨車
      ，從而被告乙○○購車之文件，亦無可能與本件以丁○○
      名義購車之文件同時簽寫並送件予七和公司，又系爭車牌
      號碼CO-1321號自小客車係於85年12月18日領得牌照，此
      有系爭車輛之汽車車籍查詢可按（90年上更一字第270號
      第342頁），且本票（含授權書）、附條件買賣契約書、
      動產擔保交易附條件買賣設定登記申請書等購車文件，亦
      係於85年12月19日簽立，然核被告乙○○於本院審理中所
      提出之86年1月17日由匯豐汽車股份有限公司所開立之統
      一發票、86年全期使用牌照稅繳款書、86年全汽車燃料使
      用費繳款書，可知以被告乙○○名義所購入之K5-8047號
      自用小客貨車，係於86年1月17日始行完成交易，且該自
      用小客貨車之使用牌照稅及汽車燃料使用費之起徵點亦為
      86年1月17日，自可推知被告乙○○所購入之自用小客貨
      車，並未與本案系爭CO-1321號車輛同時購買，從而即便
      甲○○及黃玉華等人主觀上認知當時係共買3部車，然此
      亦僅得認定當時確有同時洽談購買3部車之情，而因被告
      乙○○購車文件並非由賴韻如所承辦，自亦未與系爭以丁○○名義購車之資料同時簽寫並送件，且經更一審法院將
      本票、附條件買賣契約書及賴韻如當庭書寫字跡、報價單
      、陳情書，黃玉華當庭書寫字跡、房屋租賃契約書、信封
      ，甲○○當庭書寫字跡、筆記本，乙○○當庭書寫字跡等
      送請法務部調查局為筆跡鑑定，認定「本票及附條件買賣
      契約書上之李鳳鑾及乙○○字跡與賴韻如、乙○○字跡筆
      劃特徵均不符」，此有該局91年2月5日調科貳字第
      09100045260號鑑定書在更一審卷可佐，堪認被告乙○○
      並未於本件購車文件上簽寫，當無所謂甲○○趁機夾帶本
      件購車文件使被告乙○○簽寫之事實，故而，被告乙○○
      辯稱本件係因簽署K5-8047自用小客貨車購車文件時，經
      甲○○夾帶另兩輛自小客車文件，矇混一併要求伊簽署云
      云，當屬無稽，不可採信。
（五）綜上所述，被告乙○○既於知悉前案共同被告等人係以丁○○名義辦理購車事宜時，仍願任連帶保證人並支付頭期
      款，且配合出具內容不實之丁○○服務證明書，則其與前
      案共同被告甲○○、黃玉華、賴韻如等人於本案顯有犯意
      聯絡、行為分擔之共犯關係甚明，縱本件購車文件上之丁○○、李鳳鑾、乙○○等印章及署押，非被告乙○○所親
      蓋、親簽，仍無礙被告乙○○偽造文書及偽造有價證券犯
      行之成立。是本件事證明確，被告乙○○之犯行堪以認定
      ，應予依法論科。
二、被告行為後，刑法業於94年2月2日修正公布，95年7月1日起
    施行。按行為後法律有變更者，適用行為時之法律，但行為
    後之法律有利於行為人者，適用最有利於行為人之法律，修
    正後刑法第2條第1項定有明文。此條規定係規範行為後法律
    變更所生新舊法律比較適用之準據法，本身尚無新舊法比較
    之問題，於新法施行後，應一律適用新法第2條第1項之規定
    ，為「從舊從輕」之比較。而本次法律變更，比較時應就罪
    刑有關之共犯、未遂犯、想像競合犯、牽連犯、連續犯、結
    合犯，以及累犯加重、自首減輕暨其他法定加減原因（如身
    分加減）與加減例等一切情形，綜其全部罪刑之結果而為比
    較（最高法院95年5月23日95年度第8次刑事庭會議決議參照
    ）。經查：
（一）刑法第201條、第215條、第339條第1項，法定刑罰金部分
      ，依修正後刑法第33條第5款之規定，最低額為新臺幣
      1000元，惟依被告行為時之刑法第33條第5款規定，罰金
      之最低額僅新臺幣3元。比較修正前後之刑罰法律，適用
      修正後之規定，對被告顯未有利。
（二）刑法第28條將「實施」修正為「實行」，新舊法之共同正
      犯範圍因此而有變動，自屬犯罪後法律有變更 (最高法院
      96年度台上字第934號判決)，惟參照修正理由之說明，本
      案被告之犯罪行為，依新舊法，均成立共同正犯，適用新
      法並無較有利於被告。
（三）刑法第55條關於牽連犯之規定亦經刪除，則被告所犯各罪
      ，即應予分論併罰，比較新舊法結果，以適用被告行為時
      之法律即修正前刑法第55條牽連犯之規定，較有利於被告
      。
（四）經綜合法律修正前後之整體比較，揆諸前揭最高法院決議
      及修正後刑法第2條第1項之「從舊從輕」原則，適用94年
      2月2日修正前之刑罰法律，對被告較為有利，自應整體適
      用修正前刑法之相關規定。
三、核被告所為，係犯刑法第201條第1項之偽造有價證券罪、第
    216條、第210條之行使偽造私文書罪、第216條、第215條之
    行使業務登載不實文書罪、第339條第1項之詐欺取財罪。被
    告行使偽造有價證券之低度行為被偽造有價證券之高度行為
    所吸收；偽造私文書及業務上登載不實文書之低度行為均經
    行使之高度行為所吸收；而偽刻丁○○之印章及偽造丁○○
    署押、印文係偽造有價證券及偽造私文書之階段行為，均不
    另論罪。又被告與前案被告賴韻如、黃玉華及甲○○間，有
    犯意聯絡及行為分擔，為共同正犯；至被告與其他共犯利用
    不知情之成年刻印店人員偽造丁○○印章部分為間接正犯。
    另被告所犯上開四罪有方法結果之牽連關係，應依修正前刑
    法第55條規定從一重之偽造有價證券罪論處。爰審酌被告前
    有賭博、詐欺等前案紀錄，素行尚非良好，本件為圖使共犯
    黃玉華順利購車之目的，竟與前案被告等人共同偽造私文書
    及有價證券並行使之，而損及丁○○及七和公司，犯罪手段
    雖稱平和，且犯罪所生之損害尚非巨大，惟被告於本院審理
    中猶飾詞否認犯行，心存僥倖，毫無悔意，犯後態度不佳，
    及被告之生活狀況及智識程度等一切情狀，量處如主文所示
    之刑。
四、本件被告於前案審理中作證，不否認係為黃玉華購車擔任保
    證人等語（臺灣板橋地方法院87年訴字第588號第87頁反面
    ），是縱系爭本票及附條件買賣契約書上「乙○○」之署押
    固非其本人簽名，印文亦非其所蓋印，但其既同意擔任連帶
    保證人，並授權甲○○為之，則關於「乙○○」部分，自無
    偽造可言。至系爭本票及附條件買賣契約書上「李鳳鑾」之
    署押及印文，雖經證人李鳳鑾於前案審理中到庭證稱否認同
    意或授權被告等人以其名義簽發本票及簽訂附條件買賣契約
    等語，且其對七和公司訴請確認本票債權不存在之訴，亦獲
    勝訴判決，有本院簡易庭86年北簡字第7395號確認本票債權
    不存在事件宣示判決筆錄一份可稽，然依七和公司於前案提
    出之李鳳鑾身分證影本正、反面觀之，確有一名成年女子持
    變造之李鳳鑾身分證自稱李鳳鑾，有該身分證影本在卷可按
    ，而本件被告乙○○及共犯甲○○於前案審理中均稱：當時
    確實有一位自稱李鳳鑾之人到公司，有拿身分證影本給伊等
    看，並說要幫忙作保等語（90年上更一字第270號第277頁、
    第221、222頁），堪信本件被告乙○○及其他共犯應無以查
    悉保證人「李鳳鑾」係假冒之人，從而「李鳳鑾」部分之署
    押及印文，亦應不在各被告共同偽造有價證券及私文書之主
    觀範圍內。是附表所示偽造本票1紙，因另有其他共同發票
    人，而「乙○○」、「李鳳鑾」（自稱李鳳鑾之人）部分並
    非偽造，僅其中「丁○○」部分係被告等人共同偽造，爰不
    予沒收該本票，僅就附表所示本票共同發票人欄偽造之「丁○○」1枚及偽造之「丁○○」印文2枚，依刑法第205條規
    定，予以沒收。另授權書之立授權書人即本票發票人欄、「
    附條件買賣契約書」上之乙方（買受人）欄及對保欄、「動
    產擔保交易附條件買賣設定登記申請書」上之債務人欄、「
    分期付款購車申請書」上之申請人欄、「概括式同意書」上
    之立同意書人簽章欄，偽造之「丁○○」署押各1枚，「授
    權書」上之立授權書人即本票發票人欄，「附條件買賣契約
    書」上之乙方（買受人）欄、對保欄及契約書正面上方空白
    處，「動產擔保交易附條件買賣設定登記申請書」上之債務
    人欄，「分期付款購車申請書」上之申請人欄，「概括式同
    意書」上之立同意書人簽章欄（3枚），偽造「丁○○」印
    文共11枚，及偽造之「丁○○」印章一枚，因無證據證明已
    滅失，不問屬於犯人與否，應依刑法第219條之規定宣告沒
    收。至偽造之扣繳憑單、服務證明書等正本（觀諸上開文書
    之影本並無變造痕跡，顯係先偽造後再影印提出），並未扣
    案，且本件被告於前案審理中以證人身份證稱：公司資料經
    幾次搬遷後已不存在等語，應已滅失，故無從宣告沒收。另
    上開扣繳憑單及服務證明影本，均已交付七和公司而行使之
    ，非屬被告等人所有之物，無從宣告沒收，附此敘明。
據上論斷，應依刑事訴訟法第299條第1項前段，刑法第2條第1項
前段、第201條第1項、第216條、第210條、第215條、第339條第
1項、第205條、第219條，修正前刑法第28條、第55條，刑法施
行法第1條之1，判決如主文。
本案經檢察官柯木聯到庭執行職務
中    華    民    國    98    年    5     月    26    日
                  刑事第八庭  審判長法  官  陳德民
                                    法  官  詹慶堂
                                    法  官  楊蕙芬
以上正本證明與原本無異。
如不服本判決，應於判決送達後10日內，向本院提出上訴狀。
                                    書記官  馬正道
中    華    民    國    98    年    5     月    26    日
附表：
┌─────┬─────┬─────┬─────┐
│          │          │          │          │
│ 發票日   │ 付款日   │ 票面金額 │ 發票人   │
│（民國）  │          │（新臺幣）│          │
├─────┼─────┼─────┼─────┤
│85年12月19│86年4月15 │66萬9600元│ 丁○○   │
│日        │日        │          │ 李鳳鑾   │
│          │          │          │ 乙○○   │
└─────┴─────┴─────┴─────┘
附錄法條：
中華民國刑法第201條
（有價證券之偽造變造與行使罪）意圖供行使之用，而偽造、變
造公債票、公司股票或其他有價證券者，處3年以上10年以下有
期徒刑，得併科3千元以下罰金。
行使偽造、變造之公債票、公司股票或其他有價證券，或意圖供
行使之用，而收集或交付於人者，處1年以上7年以下有期徒刑，
得併科3千元以下罰金。
中華民國刑法第216條
（行使偽造變造或登載不實之文書罪）
行使第 210 條至第 215 條之文書者，依偽造、變造文書或登載不實
事項或使登載不實事項之規定處斷。
中華民國刑法第210條
（偽造變造私文書罪）
偽造、變造私文書，足以生損害於公眾或他人者，處 5 年以下有期徒刑。
中華民國刑法第215條
（業務上文書登載不實罪）
從事業務之人，明知為不實之事項，而登載於其業務上作成之文書，足以
生損害於公眾或他人者，處 3 年以下有期徒刑、拘役或 5 百元以下罰金。
中華民國刑法第339條
（普通詐欺罪）
意圖為自己或第三人不法之所有，以詐術使人將本人或第三人之物交付者
，處 5 年以下有期徒刑、拘役或科或併科 1 千元以下罰金。
以前項方法得財產上不法之利益或使第三人得之者，亦同。
前二項之未遂犯罰之。


司法院資訊處製作；財團法人民間司法改革基金會備份。
